【裁判字號】    95,重家上,11
【裁判日期】    951226
【裁判案由】    繼承登記等
【裁判全文】
臺灣高等法院民事判決                 95年度重家上字第11號
上  訴  人  甲○○
                        536, U.S.A.
訴訟代理人  洪欣儒律師
            王偉霖律師
被  上訴人  乙○○○
訴訟代理人  吳嘉榮律師
上列當事人間繼承登記等事件，上訴人對於中華民國95年5月17
日臺灣台北地方法院94年度重家訴字第17號第一審判決提起上訴
，本院於95年12月12日言詞辯論終結，判決如下：
    主  文
上訴駁回。
第二審訴訟費用由上訴人負擔。
    事實及理由
一、被上訴人主張：伊之先夫胡秋原於民國（下同）92年3月6日
    書立遺囑（下稱系爭遺囑），指定長女即上訴人為遺囑執行
    人，伊先夫於93年5月24日逝世，其繼承人除兩造外，尚有
    直系血親卑親屬胡賢炯、胡卜凱、胡蜀石、胡蜀山等4人，
    遺產則有如原判決附表1所示之不動產、台灣銀行股份有限
    公司新店分行 (下稱台銀新店分行)第000000000000號帳戶
    存款新台幣（下同）5,294,000元及同銀行第00000000000 0
    號帳戶存款1,527,078元，及其書籍手稿；依系爭遺囑第4條
    記載，除該遺囑第6條所稱之書籍手稿外，其餘遺產均由伊
    繼承，惟因其餘5位繼承人均主張特留分，故伊得就胡秋原
    遺產繼承之比例為12分之7，其餘之繼承人之比例為12分之1
    ，又繼承人中除上訴人及訴外人胡蜀山外，其餘3位繼承人
    即訴外人胡賢炯、胡卜凱、胡蜀石（下稱胡賢炯等3人）均
    表示願將渠等就存款之特留分額贈與伊，並經伊表示允受等
    情，爰依遺囑執行及民法第1215條第2項之規定，求為判命
    上訴人應就原判決附表1所示之不動產依原判決附表1之1所
    示之應繼分辦理繼承登記，並應同意伊就原判決附表2所示
    之存款向台銀新店分公司領取之判決。原審為被上訴人全部
    勝訴之判決，上訴人不服，提起上訴。
    並於本院聲明：上訴駁回。
二、上訴人則以：特留分係一身專屬權，不得成為贈與契約之標
    的，訴外人胡賢炯等3人若因其特留分受到侵害時，亦僅得
    向受遺贈人即被上訴人行使扣減權，而不得將其行使扣減權
    之權利無償移轉予被上訴人，亦不得將之解釋為胡賢炯等3
    人得按其特留分之應繼分將具體遺產標的物之分配請求權贈
    與被上訴人，訴外人胡賢炯等3人若欲對被上訴人為贈與，
    應待其辦畢繼承登記，取得具體遺產標的物（本件即為存款
    ）後，方得就該標的物為贈與，以符合各當事人間之法律關
    係（繼承及贈與）及稅務關係（遺產稅及贈與稅）。又贈與
    契約為債權契約不得對抗第三人，縱認訴外人胡賢炯等3人
    與被上訴人間得成立贈與契約，僅生債權相對性之效力，且
    依民法第408條規定訴外人胡賢炯等3人尚得撤銷該贈與，是
    伊自不受該贈與契約之拘束，伊自不能同意被上訴人立即領
    取存款。又訴外人胡賢炯等3人並非本件訴訟之當事人，訴
    外人胡賢炯等3人於原審開庭時將渠等關於個別遺產即存款
    之特留分贈與被上訴人，不符訴訟程序，伊自不得依該無效
    之贈與意思表示，執行分配遺產中之存款予各繼承人。另伊
    支出胡秋原之喪葬費用560,223元，應自遺產中扣除。又胡
    秋原預立遺囑之真意在於完成生前遺願即編印胡秋原著作及
    遷葬，伊為執行該遺囑，粗估至胡秋原手稿之編輯整理完成
    約需800萬元，搬運書籍費用亦需20萬元，及遷葬（合葬）
    費用約需100萬元，雖遺囑第4條謂：胡秋原全部遺產除遺囑
    第6條外，均由被上訴人繼承，然並非全部遺產均歸其所有
    ，如為執行遺囑之必要費用，如前開胡秋原著作編印、遷葬
    等費用，即需先予以扣除。被上訴人尚育有子女5人，均對
    被上訴人負有扶養義務，若胡秋原遺產扣除前開費用後若有
    不足，被上訴人之生活亦不虞匱乏等語，資為抗辯。並於本
    院聲明：(一)原判決廢棄。(二)被上訴人在第一審之訴駁回。
三、被上訴人主張伊之先夫胡秋原於92年3月6日書立系爭遺囑，
    指定長女即上訴人為遺囑執行人，伊先夫胡秋原於93年5月
    24 日逝世，其繼承人除兩造外，尚有直系血親卑親屬胡賢
    炯、胡卜凱、胡蜀石、胡蜀山等4人，遺產則有如原判決附
    表1所示之不動產、台銀新店分行第000000000000號帳戶存
    款5,294,00 0元及第000000000000號帳戶存款1,527,078元
    ，及其書籍手稿，繼承人即上訴人及胡賢炯、胡卜凱、胡蜀
    石、胡蜀山均主張特留分，伊得就胡秋原遺產繼承之比例為
    12 分之7，而胡秋原目前安葬於台灣，尚未遷葬河北省黃陂
    縣木蘭山等情，業據被上訴人提出系爭遺囑、除戶戶籍謄本
    、土地登記謄本、建物登記謄本、存款餘額證明書等件為證
    （見原審卷7-8頁），且為上訴人所不爭，自堪信為真。
四、被上訴人再主張上訴人應依系爭遺囑第4條所載，扣除包括
    上訴人在內之胡秋原5位繼承人所主張之特留分，且伊受贈
    訴外人胡賢炯等3人就存款之特留分額後，上訴人應辦理胡
    秋原遺產中不動產之繼承登記及同意伊領取遺產中之存款等
    情，則為上訴人所否認，並以前開情詞置辯。是本件爭點厥
    為：依系爭遺囑第4條所定，胡秋原全部遺產除系爭遺囑第6
    條外，均由被上訴人繼承，上訴人可否就系爭遺囑中所載胡
    秋原編印著作及遷葬費用等先予扣除？(二)胡秋原之法定繼承
    人5人主張特留分，被上訴人得否逕向上訴人請求具體遺產
    不動產之應有部分或存款？又訴外人胡賢炯等3人得否將其
    就存款所主張之特留分贈與被上訴人？爰分項審究如下：
  (一)依系爭遺囑第4條所定，胡秋原全部遺產除系爭遺囑第6條外
    ，均由被上訴人繼承，上訴人可否就系爭遺囑中所載胡秋原
    編印著作及遷葬費用等先予扣除部分：
  １按解釋私人之契約應通觀全文，並斟酌立約當時之情形，以
    期不失立約人之真意（最高法院18年上字第1727號判例意旨
    參照）。
  ２查系爭遺囑第3條記載：「本人（即被繼承人胡秋原）身故
    後，遺囑執行人應以本人之遺產或依余妻乙○○○之遺囑以
    『余妻之遺產』作為編印余下列主要著作所需之一切費用（
    包含聘請編輯、助理、助編者，以及蒐集資料等一切所生之
    費用）」、又於第5條記載：「『若本人之配偶（即被上訴
    人）先於本人身故時』，則本人之全部財產均先由遺囑執行
    人辦理繼承登記，登記於其名下，遺囑執行人應出售繼承所
    得之不動產，其所得連同遺產中之動產於優先支付完成本遺
    囑第2條所示安葬遺願所需之全部相關費用後，再依下列順
    序辦理：(一)……。」（見原審卷13-15頁），是依系爭遺囑
    第3、5條之記載被繼承人胡秋原著作編印及系爭遺囑第2條
    所載之安葬於湖北省黃陂縣木蘭山之費用，分別以被上訴人
    之遺產，或於被上訴人死亡後，始由其指定之遺囑執行人自
    遺產中執行之，是有關系爭遺囑第4條記載：「若本人配偶
    （即被上訴人）於本人（即被繼承人故秋原）身故時尚存，
    則本人全部遺產除本遺囑第6條外，均由本人配偶繼承。」
    （見原審卷14頁），立遺囑人胡秋原之真意自係將除系爭遺
    囑第6條所載外，其餘遺產均由被上訴人繼承，此遺囑執行
    之順序並優先於立遺囑人胡秋原生前編印著作及遷葬大陸遺
    願之實現，是上訴人主張伊依系爭遺囑第4條記載繼承胡秋
    原除系爭第6條所載以外之遺產，自屬可採。上訴人抗辯基
    於遺囑之執行，應先預扣有關胡秋原著作編印及搬運等費用
    820 萬元及遷葬大陸之費用100萬元，尚無可取。
  (二)胡秋原之法定繼承人5人主張特留分，被上訴人得否逕向上
    訴人請求具體遺產不動產之應有部分或存款，又訴外人胡賢
    炯等3人得否將其就存款所主張之特留分贈與被上訴人部分
    ：
  １按民法第1165條第1項規定：「被繼承人之遺囑，定有分割
    遺產之方法，或託他人代定者，從其所定。」。經查：系爭
    遺囑第3條規定：「遺囑執行人應以本人之遺產或依余妻乙
    ○○○之遺囑，以余妻之遺產作為編印余下列主要著作之一
    切費用」，第4條規定：「若本人配偶於本人身故時尚存，
    則本人全部遺產除本人遺囑第6條外，均由本人之配偶繼承
    」，第6條規定：「本人身故後，宅內書籍、手稿均由遺囑
    執行人繼承於其名下」。而本件被繼承人胡秋原之配偶即被
    上訴人既在被繼承人亡故時尚存，則宅內書籍手稿由上訴人
    繼承，其餘遺產由被上訴人繼承，顯見被繼承人胡秋原已就
    遺產定有分割方法，依前開規定身為遺囑執行人之上訴人即
    應依被繼承人之上述分割方法，實行分割遺產。
  ２次查，除系爭遺囑第6條所載之宅內書籍、手稿外，胡秋原之
    其餘遺產包括如原判決附表1所示之不動產、台銀新店分行
    第000000000000號帳戶存款5,294,000元及第000000000000
    號帳戶存款1,527,078元，系爭遺囑第4條記載被上訴人繼承
    此部分之遺產，因已侵害胡秋原之其餘繼承人即上訴人、胡
    蜀山、胡賢炯、胡卜凱、胡蜀石5人依民法第1223條第1款所
    規定應繼分為1/12之特留分，並經上訴人、胡蜀山、胡賢炯
    、胡卜凱、胡蜀石等人主張特留分等情，為兩造所不爭。
  ３按被繼承人因遺贈或應繼分之指定超過其所得自由處分財產
    之範圍而致特留分權利人應得之額不足特留分時，特留分扣
    減權利人得對扣減義務人行使扣減權。是扣減權在性質上屬
    於物權之形成權，一經扣減權利人對扣減義務人行使扣減權
    ，於侵害特留分部分即失其效力。且特留分係概括存在於被
    繼承人之全部遺產，並非具體存在於各個特定標的物，故扣
    減權利人苟對扣減義務人行使扣減權，扣減之效果即已發生
    ，其因而回復之特留分乃概括存在於全部遺產，並非具體存
    在於各個標的物（最高法院91年度台上字第556號判決意旨
    參照）。是被上訴人依系爭遺囑第4條記載所繼承之遺產，
    因上訴人、胡蜀山、胡賢炯、胡卜凱、胡蜀石行使扣減權，
    其因而回復之特留分乃概括存在於被上訴人依系爭遺囑第4
    條所繼承之遺產。
  ４次按遺囑執行人有管理遺產，並為執行上必要行為之職務。
    遺囑執行人因前項職務所為之行為，視為繼承人之代理，民
    法第1215條定有明文。又遺囑執行人係依遺囑之內容執行交
    付、分配遺產（最高法院90年度台上字第314號判決意旨參
    照），則於特留分權人行使扣減權，遺囑執行人為執行遺囑
    之必要，應為遺產之分配，且該分配並視為繼承人之代理。
    查胡秋原之遺產計有三部分，包括存款、不動產、書籍，胡
    秋原之繼承人均同意該三部分遺產個別按照應繼分來分割等
    情，業經兩造自陳在卷（見本院卷58頁），則有關被上訴人
    依系爭遺囑第4條繼承取得之不動產、存款部分，雖因繼承
    人行使扣減權所回復之特留分概括存在於該不動產、存款之
    遺產上，惟因扣減權人與扣減義務人已合意扣減之標的物及
    其比例即該繼承遺產之分割方式，上訴人自應代理胡秋原之
    繼承人按特留分為分割後，將扣減後之遺產依系爭遺囑第4
    條之記載逕將遺產交付予被上訴人。
  ５再查，胡秋原之繼承人胡卜凱於原審到庭證稱：伊要求保留
    特留分，其他之繼承人胡賢炯、胡蜀石亦授權伊保留，伊保
    留的意思即是主張特留分，拿到特留分後再給被上訴人等語
    （見原審卷63頁），復於本院稱：伊主張特留分之真意係要
    留給被上訴人生活費，伊目的就是要將這筆錢交給媽媽（即
    被上訴人）等語（見本院卷58頁），是依胡卜凱之真意應係
    其行使遺產存款部分之扣減權後，再將扣減分割後所得之存
    款贈與予被上訴人，為單純財產之贈與，並非一身專屬權，
    自屬合法有效。上訴人以特留分係依繼承人之資格所享有特
    留分之權利，具有繼承權之性質，屬一身專屬權而不得為讓
    與之標的，抗辯胡賢炯等3人之讓與無效，自不足採。又有
    關胡秋原存款遺產之交付，乃上訴人擔任該遺囑執行人依系
    爭遺囑第4條所載應為之職務上行為，則於胡秋原之繼承人
    胡賢炯等3人因特留分權遭侵害行使扣減權後所取回之存款
    遺產，再由胡賢炯等3人就該取回之存款贈與予被上訴人，
    仍屬系爭遺囑所載遺產執行範圍，上訴人基於遺囑執行人之
    職務，自有將胡賢炯等3人所為贈與之遺產交付予被上訴人
    之義務，並非胡賢炯等3人應成為本件訴訟當事人後，始得
    要求上訴人為之；另胡賢炯等3人依民法第408條規定，於贈
    與物移轉前固得撤銷該贈與，然迄本院言詞辯論終結時均未
    經胡賢炯等3人為撤銷該贈與之表示，上訴人自仍應依繼承
    人之贈與，交付贈與之存款予被上訴人，自不得以胡賢炯等
    3人尚得撤銷贈與謂其等所為之贈與無效；是上訴人以胡賢
    炯等3人所為之贈與僅具債權效力不得拘束伊，或胡賢炯等3
    人未以訴訟當事人之身分所為之贈與不符訴訟程序，及胡賢
    炯等3人尚得撤銷該贈與為由，抗辯伊無交付存款遺產之義
    務，自無足取。
  ６又查，因胡秋原繼承人行使扣減權，上訴人基於遺囑執行人
    之身分，應就被上訴人依系爭遺囑第4條繼承所得之不動產
    、存款等遺產為分割，已如前述，而該遺產之應繼分除被上
    訴人為7/ 12外，其餘繼承人均為1/12，兩造亦同意各個遺
    產按應繼分為分割等情，亦為兩造所不爭，是被上訴人依系
    爭遺囑請求上訴人將如原判決附表1之不動產依原判決附表
    1-1所示之應繼分辦理繼承登記，自應准許；另就存款部分
    ，繼承人胡賢炯、胡蜀石、胡卜凱均表示將渠等主張特留分
    行使扣減權所得取回之存款遺產贈與被上訴人，如前所述，
    並經被上訴人允受（見原審卷63頁反面），則被上訴人就存
    款金額可得之部分，計算如原判決附表2計算式，共計5,684
    ，232元，被上訴人請求上訴人同意伊向銀行領取，亦無不
    合。至上訴人另抗辯伊就胡秋原之喪葬事宜另支出喪葬費87
    7,623元，扣除收受親友致贈之奠儀310,000元後，應自胡秋
    原遺產扣除560,223元云云；惟該喪葬費用乃胡秋原死亡後
    ，胡秋原之繼承人基於辦理胡秋原喪葬事宜所新生之債務，
    並非繼承開始時即屬胡秋原之債務而為胡秋原遺產之一部分
    ，上訴人抗辯應自胡秋原遺產中扣除之，尚不足採。
五、綜上所述，被上訴人主張上訴人應依系爭遺囑第4條記載，
    交付遺產並分配之，為可採。上訴人抗辯系爭遺囑所載之書
    籍編印、遷葬費用及伊所支付之胡秋原喪葬費，應先自遺產
    中扣除，且特留分權人行使扣減權後，因特留分概括存在於
    遺產上，被上訴人不得逕為遺產應有部分之請求，且特留分
    為一身專屬權，繼承人胡賢炯等3人所為存款遺產特留分之
    贈與無效，均不足採。從而，被上訴人依系爭遺囑及民法第
    1215條之規定，請求上訴人應就原判決附表1所示之不動產
    依附表1之1所示之應繼分辦理繼承登記，及上訴人應同意伊
    就附表2所示之存款向台銀新店分領取，為有理由，應予准
    許。是則原審為被上訴人勝訴之判決，於法並無不合。上訴
    意旨指摘原判決不當，求予廢棄改判，為無理由，應予駁回
    。
六、本件事證已臻明確，兩造其餘主張及攻擊防禦方法，經核對
    本件判決結果無影響，爰不逐一論述，附此敘明。
據上論結，本件上訴為無理由，爰判決如主文。
中    華    民    國    95    年    12    月    26    日
                    民事第十五庭
                        審判長法  官 黃騰耀
                              法  官 黃國永
                              法  官 李媛媛
正本係照原本作成。
如不服本判決，應於收受送達後20日內向本院提出上訴書狀，其
未表明上訴理由者，應於提出上訴後20日內向本院補提理由書狀
（均須按他造當事人之人數附繕本）上訴時應提出委任律師或具
有律師資格之人之委任狀；委任有律師資格者，另應附具律師資
格證書及釋明委任人與受任人有民事訴訟法第466條之1第1項但
書或第2項（詳附註）所定關係之釋明文書影本。
中    華    民    國    95    年    12    月    29    日
                              書記官 秦仲芳
附註：
民事訴訟法第466條之1（第1項、第2項）：
對於第二審判決上訴，上訴人應委任律師為訴訟代理人。但上訴
人或其他法定代理人具有律師資格者，不在此限。
上訴人之配偶、三親等內之血親、二親等內之姻親，或上訴人為
法人、中央或地方機關時，其所屬專任人員具有律師資格並經法
院認為適當者，亦得為第三審訴訟代理人。


司法院資訊處製作；財團法人民間司法改革基金會備份。
